【裁判字號】    90,上訴,1610
【裁判日期】    901212
【裁判案由】    殺人
【裁判全文】
臺灣高等法院高雄分院刑事判決                    九十年度上訴字第一六一號
    上  訴  人
    即  被  告  甲○○
    選任辯護人  林鴻駿
                許清連  律師
                鄭淑貞
右上訴人因殺人案件，不服臺灣高雄地方法院八十九年度重訴字第五四號，中華民國
九十年九月十四日第一審判決（起訴案號：臺灣高雄地方法院檢察署八十九年度偵字
第一六三０八號）提起上訴，本院判決如左：
    主  文
原判決撤銷。
甲○○殺人，處有期徒刑拾壹年，褫奪公權伍年。
    事  實
甲○○於民國八十九年七月二十日晚上十時許，與女友張莉萍前往高雄市前鎮區○○
○○路七十六號之「緣圓卡拉ＯＫ」店，與店長林吳秀美、店長之友人及劉乾明同桌
喝酒聊天；緣甲○○與劉乾明之姊夫係小學同學，席間甲○○言談論及劉乾明之姊與
姊夫間鎖事，引發劉乾明不悅，因而發生爭執，並致雙方持酒瓶互毆，經林吳秀美等
人將二人拉開，劉乾明方離開該店，約過十分鐘後，劉乾明又折返該店，又與尚未離
開之甲○○發生口角，劉乾明乃趁甲○○遭在場之人員抱住之機會，出手毆打甲○○
之臉部後離去；迨翌（二十一）日凌晨二時三十分許，劉乾明自外攜帶鐵板一支再返
回店內，並喊叫甲○○至店外理論，甲○○見狀，為防不測，乃至該店廚房內取出剪
刀一把，走出店外並隨劉乾明至高雄市○鎮區○○路二０七號前談判，因談判未果，
雙方一言不合，又生衝突，劉乾明即持手中鐵板毆擊甲○○，致其受有後枕部撕裂傷
、右側橈骨尺骨骨折、右前額腫、右前臂腫起變形、左小腿三公分淺層撕裂傷，甲○
○為排除受毆擊之侵害以防衛自身安全，竟逾防衛之必要而基於殺人犯意，於與劉乾
明正面對恃時，以右手持該剪刀反擊，其中一刀由上往下猛刺劉乾明左頸部，致劉乾
明受有左耳垂部裂傷二公分、深及頸動脈（深九公分），左耳後部裂傷二．五公分（
此傷口和前述外傷，應為同次造成，因銳器貫穿耳垂，造成二處裂傷）之嚴重傷勢並
使另受有右前臂表皮擦傷三×０‧二、一‧五×０‧二公分（外側），右前臂表皮擦
傷三×０‧二公分（內側），左手背部表皮破損二×０‧五公分等較輕微傷勢，劉乾
明因而大量出血，劉乾明旋即向當時附近執勤之保全人員宋雲光求救，經由宋雲光協
助送醫急救，因傷勢過重，不治死亡。警方據報到達現場，扣得前述剪刀一把、鐵板
一支。案經高雄市政府警察局前鎮分局報請臺灣高雄地方法院檢察署檢察官偵查起訴
。
    理  由
一、訊據被告矢口否認殺人犯行，辯稱：伊固於前揭時地持剪刀刺被害人，然該剪刀
    係攜帶前來，互相拉扯中，伊搶到該把剪刀，伊以持剪刀之手抵擋被害人之鐵板
    時，不慎刺及被害人，伊係正當防衛，始終無殺人犯意云云。惟查：
(一)、被告於前揭時地，持剪刀擊刺劉乾明致死之事實，已據被告坦認不諱；而被害人
    劉乾明遭被告持剪刀擊刺，致受有左耳垂裂傷二公分、深及頸動脈（深九公分）
    、左耳後部裂傷二．五公分二處傷、右前臂內外側表皮擦傷、左手背部表皮破損
    等傷勢，並因此大量出血，經送醫不治死亡等情，已經臺灣高雄地方法院檢察署
    檢察官法醫相驗屬實，並有勘驗筆錄、相驗屍體證明書及鑑定驗斷書附卷可稽，
    復有剪刀一把、鐵板一支、血衣一件（被告所穿沾染血跡之上衣，經內政部警政
    署刑事警察局鑑驗結果，其上之血跡與被害人血跡ＤＮＡ之ＳＴＲ型別亦相符，
    有該局八十九年九月二十日刑醫字第一０二四八六號鑑驗書一份在卷足憑），
    扣案足資佐證，並有兇案現場及死者屍體照片廿九幀存卷足參。
(二)、本件被告持以刺殺被害人之剪刀前端尖銳、刀刃部分長約九公分，甚為鋒利（詳
    警卷所附第五號照片），對人體之穿刺殺傷力毋庸質疑，若持以擊刺人體重要致
    命部位，易致人死亡，乃顯可預見之結果；被告於爭執間持該剪刀猛刺被害人之
    頸部，致深及被害人之頸動脈，傷口深達九公分（卷附之驗斷書參照），與上開
    剪刀刀刃之長度相若，顯見上開剪刀刀刃部分完全插入被害人之頸部甚明，足徵
    被告下手之重、用力之猛，顯示行兇時殺意甚堅，主觀上有殺人犯意至明，被告
    辯稱無殺人犯意，顯係飾卸避就之詞，委無可採。
(三)、本件系爭由被告執以行兇之剪刀，固據被告於審理中辯稱原係由被害人執拿，於
    互相拉扯間掉下，由伊將拾起行兇云云。惟系爭行兇之剪刀係因被害人返店並喊
    叫被告出去，被告眼見被害人手持有一長形鐵板，因恐被害人對伊不利，伊乃折
    返卡拉ＯＫ店廚房，取拿一把剪刀以防身，而與被害人會面等情，已據被告於警
    偵訊中供承甚詳，嗣於原審初次訊問中亦為同意旨之供承（原審卷第十頁），核
    與現場目擊證人張莉萍警訊中所證述：「：：死者就拿木棒打甲○○，後來甲○
    ○就衝回店裡，在外面櫃子拿一把剪刀，就去追死者：：」等語相合，參以被告
    迭為指述被害人係持鐵板對伊攻擊，則被害人既已持有攻擊兇器，何有再持客觀
    上常非係供行兇所之剪刀之必要，是系爭行兇之剪刀係被告案發前為防被害人對
    伊不利，事先攜帶隨身，俟因遭被害人持鐵板敲擊乃取出行兇無訛，上開所辯自
    無可採，而其聲請證人張莉萍再到庭作證亦無必要。
(四)、本件被告案發時亦遭被害人手持鐵板（外觀詳見警卷編號６照片）毆打，迭據被
    告指訴在卷，並有沾染跡之鐵板一支扣案可稽，又有高雄市立小港醫院、國軍高
    雄醫院附設民眾診療服務處診斷證明書各一紙附卷，並依證人即小港醫院醫師楊
    育莉於原審中到庭證述被告送醫時傷勢後枕部一公分撕裂傷、右側橈骨尺骨骨折
    、右前額腫、右前臂腫起變形、左小腿三公分淺層撕裂傷，送醫時清醒，呼吸、
    心跳、血壓都不錯，自入院都是清醒，可能是遭外力撞擊等語甚詳，參以系爭被
    害人所持鐵板之長度較諸被告所持之剪刀為長，兩相對恃，客觀上剪刀不易防阻
    長型鐵板之攻擊，再觀諸被告所受傷勢，計有後枕部撕裂傷、右側橈骨尺骨骨折
    、右前額腫、右前臂腫起變形、左小腿淺層撕裂傷，傷數有數處，且受攻擊力道
    非輕（尤其骨折情形），再參以證人宋雲光警訊及原審中均證陳：其發現被害人
    求救時亦見被告倒在地上，嗣亦由救護車將被告送醫等情，參酌被害人之致命傷
    僅左後耳部一處（深及頸動脈），其餘驗斷書所載傷勢（左耳垂部裂傷、右前臂
    （外側）表皮擦傷、右前臂（內側）表皮擦傷、左手背部表皮破損）均非致命傷
    ，反之被告最後所受傷勢固無致命之虞，但其部位及於「後枕部、右前額」等客
    觀上對生命非全無威脅之部位，再觀諸被告最後所受傷勢，分屬撕裂傷、骨折、
    （額頭）皮膚或（手臂）肌肉腫脹等傷害，核與被告指證鐵板兇器重擊人體所可
    能致成傷勢，並無違常之情，足見被告一刀致被害人斃命之前，受有被害人持鐵
    板對其身體相當並持續之攻擊威脅，其最後舉剪刀而為反擊，應與被害人對其現
    在不法侵害有關，其係行使防衛權堪可認定。惟刑法所謂「正當防衛」之違法阻
    卻事由，係以行為人對於現在不法之侵害，本乎防衛自己或他人之權利意思，在
    客觀上有時間之急迫性，並實施反擊予以排除侵害之必要性，且其因而所受法益
    之被害，亦符合相當性之情形，予以實施防衛行為（反擊）者，始稱相當。倘若
    行為人所實施之反擊，就實施之時間以言，雖符合急迫性之條件，然於客觀上若
    不具備實施反擊之必要性，或實施之方法（或手段），有失權益均衡之相當性，
    又該當某一犯罪構成要件者，即該當防衛過剩行為，構成阻卻責任之事由，而為
    行為阻卻責任應予審認之範疇，仍具備行為之違法可罰性，自亦應依法課予應負
    之刑責，此與正當防衛之阻卻違法，不具違法可罰性者，究有不同，不容混為一
    談（最高法院八十四年臺上字第三四四九號判決意旨參照）。上開被告遭被害人
    攻擊所受傷勢分屬撕裂傷、骨折、（額頭）皮膚或（手臂）肌肉腫脹等傷害，送
    醫診治、住院過程，神智均屬清醒，已詳述如前，其致命部位之頭部所受外力毆
    擊程度應非嚴重，而使力嚴重擊打者又僅手臂處，依其客觀傷勢反應受攻擊過程
    ，對方之使力並無令其感覺生命已受立即而明顯之威脅，參以攻擊兇器之鐵板係
    屬長條型鐵板，兩端非屬尖型，無致穿刺可能，而雙刃又未經開鋒，不具銳器之
    砍、斬肢體功能，板片又係呈薄、狹狀，攻擊時致肢體呈受壓力之面積與重力，
    並非常嚴重，客觀上並無足以令人認識「若遭攻擊，非先令對方致命，無以保障
    己命」之情勢，而雙方發生嚴重肢體衝突之地點係一般馬路之開放空間，縱若遭
    被害人持鈍器攻擊，極易拔腿脫逃，並無必以更銳利器物反擊之必要性，縱欲去
    除被害人握持鈍器對伊攻之危險，反擊實施之方法（或手段），應置重於肢部部
    位之攻擊即足，詎被告竟朝人體致命之頸部部位擊刺，自有失權益均衡之相當性
    ，自屬防衛過當，仍具行為之違法可罰性，自亦應法課予應負之刑責，被告辯稱
    伊係正當防衛殺人不具可罰性，自無可採。綜上所述，被告所辯並無殺人犯意且
    符正當防衛要件云云，顯係事後飾卸避就之詞，委無可採。本件事證明確，被告
    犯行堪以認定。
二、核被告所為，係犯刑法第二百七十一條第一項殺人罪。本件被告之持剪刀擊刺被
    害人致死，係基於被害人對伊之現在不法侵害而出於防衛，惟行為尚屬過當，已
    如前述，參以被告殺人手段僅擊刺一刀，適深入動脈而斃命，客觀言之尚非兇殘
    ，而被告殺人之前所受不法侵害，客觀上亦屬非輕（故事後本人亦倒地），而本
    件被告與被害人間嚴重爭執起於被害人先行對被告有所攻擊（詳證人張莉萍警訊
    ），爰依刑法第二十三條但書規定減輕其刑。被告上開犯罪事證既明，原審法院
    對其論罪科刑固非無見。惟查，本件被告殺人行為係出於正當防衛，僅係因防衛
    行為過當而無以免罰，原判決未審究其情，予以斟酌減刑，自有未洽。被告上訴
    意旨認其屬正當防衛應免罰，而指摘原判決不當，固無理由，但原判決既有上開
    瑕疵可指，自應撤銷改判。審酌被告因遭被害人持鐵板毆擊致傷，始一時氣憤，
    持剪刀以反擊，而其致命擊刺僅一部位，手段尚非兇殘，之前又無不良素行紀錄
    ，顯示惡性非嚴重，惟犯後迄未賠償被害人家屬等情及其他一切情狀，量處如主
    文第二項所示之刑。本件被告殺人犯罪性質，有宣告褫奪公權之必要，爰併宣告
    褫奪公權五年。本件扣案之剪刀一把非被告所有，亦非違禁物，爰不諭知沒收。
據上論斷，應依刑事訴訟法第三百六十九條第一項前段、第三百六十四條、第二百九
十九條第一項前段，刑法第二百七十一條第一項、第廿三條但書、第三十七條第二項
，判決如主文。
本案經檢察官沈紹嘉到庭執行職務。
中    華    民    國      九十      年      十二      月      十二      日
                              臺灣高等法院高雄分院刑事第八庭
                                  審判長法官  郭雅美
                                        法官  張盛喜
                                        法官  洪兆隆
右正本證明與原本無異。
如不服本判決，應於判決送達後十日內向本院提出上訴狀，其未述理由者並應於提
出上訴狀後十日內向本院補提理由書（應附繕本)。
                                      書記官  葉淑華
中    華    民    國      九十      年      十二      月      十三      日
附錄判決法條：
刑法第二百七十一條第一項
殺人者，處死刑、無期徒刑或十年以上有期徒刑。
                                                                        Ｑ


司法院資訊處製作；財團法人民間司法改革基金會備份。
